臺灣臺北地方法院刑事判決　　　　　　　　　　　　　　九十年度自字第七九三號
　　自　訴　人　建德交通企業有限公司
　　代　表　人　乙○○
　　代　理　人　丙○○
　　被　　　告　甲○
右列被告因侵占等案件，經自訴人提起自訴，本院判決如左：
    主      文
甲○無罪。
    理      由
一、自訴意旨略以：被告甲○於民國八十九年十一月二十九日向自訴人承租車號Ｍ９
    －８５３號營業小客車乙部，租金每日新台幣（下同）九百元，約定需每三天回
    自訴人公司繳納車租，詎被告未依約繳納租金共積欠四萬八千五百元，竟基於意
    圖為自己不法之所有，將上開承租車輛侵占入己典當於台北市○○路八八當鋪得
    款六萬元花用，業經自訴人查證屬實，且被告亦坦承無誤有被告所立切結書為證
    ，是被告涉有觸犯刑法第三百三十五條侵佔罪嫌。嗣自訴人將車輛贖回，被告並
    立下切結書開立支票償還前開欠款，交付一紙面額五萬元，付款人為台北縣板橋
    市農會，發票人葉香蘭，到期日為九十年五月三日之支票，被告復基於意圖為自
    己不法之所有，於九十年三月十九日向自訴人詐稱所交付之支票為失竊票請勿提
    示，願提出現金換回支票，自訴人不疑有他而未按期提示，卻未見被告出面處理
    ，直到九十年八月二十一日才將上開支票提示，然遭存款銀行以存款不足為拒絕
    往來戶退票，致使自訴人受有財物之損失，顯見被告在交付支票之初即知為拒絕
    往來戶，並以該票為失竊票詐騙自訴人，因認被告涉犯刑法第三百三十九條之詐
    欺罪嫌。
二、按犯罪事實應依證據認定之，無證據不得推定其犯罪事實。又不能證明被告犯罪
    者，應諭知無罪之判決，刑事訴訟法第一百五十四條、第三百零一條第一項分別
    訂有明文。刑法上侵占罪，需持有人變易其原來之持有意思而為不法所有之意思
    ，始能成立，如僅將持有物延不交還或有其他原因至一時未能交還，即缺乏主觀
    要件，即難據以該罪相繩，最高法院六十八年台上三一四六號著有判例，可資參
    照。
三、本件自訴人認被告涉有詐欺及侵占罪嫌係以：被告所承租車子在當鋪被自訴人發
    現，經由自訴人於繳交六萬元後，才將車子自當鋪贖回，而被告所開之支票亦遭
    退票等情，資為論據。訊據被告堅詞否認有何侵占及詐欺之犯行，辯稱：車子部
    分係本來伊自己所有之車子拿去典當，後來車子賣掉，當鋪的錢還沒有還，在路
    上被當鋪的人碰到，他們就連租車帶人把伊帶回當鋪，要伊處理，伊找車行老闆
    出面贖回，並簽下切結書連同租車租金共欠九萬四千五百元，伊跟朋友借兩張票
    交自訴人以償還欠款，嗣因朋友跳票，伊有拿現金換回其中四萬四千五百元支票
    ，剩下五萬元的那張票，伊從朋友處借得時尚未拒絕往來，伊有跟車行講票不要
    提示等語。經查：
    （一）、被告甲○向自訴人所承租車號Ｍ９－８５３號營業小客車確實由自訴人
            代償六萬元後取回，自訴人為擔保其債權而要求被告簽立切結書內載雖
            有「抵押於萬大路八八當鋪陸萬元」之記載，然係因當時自訴人將車自
            車行贖回時，要求被告簽立該切結書，業據被告及自訴人於本院訊問及
            審理時陳述在卷，而訊據自訴人對於車子是否被告拿去典當一節，自訴
            人代理人亦稱伊不知道前因後果，伊只有看到車子在當鋪，即認為車子
            被典當，是被告辯稱係當鋪將伊連車帶人帶回當鋪並非被告拿車典當等
            語，尚非不可採信，則被告雖立下切結書並不能推論該車確由被告典當
            於當鋪，自不足認定被告有變易其原來持有之意思而為不法所有之主觀
            要件，自難認被告有構成侵占罪行。
    （二）、自訴人復指被告所交付之支票，到期因拒絕往來而退票，而涉有詐欺罪
            嫌，訊據被告雖坦承交付二張支票，並辯稱其中一張票面金額四萬四千
            五百元已由伊以現金換回，該張票據現已由伊收回，另一張票票面金額
            五萬元，伊告訴自訴人，借票之人葉香蘭因遭退票請自訴人不要提示，
            伊於交付支票與自訴人時，葉香蘭支票存款帳戶尚未拒絕往來等語，查
            ：被告係於九十年二月間交付葉香蘭之支票予自訴人，此點業據自訴人
            代理人於審判中所自承，而葉香蘭支票存款帳戶係於九十年五月十八日
            經票據交換所公告拒絕往來，此可由台北縣板橋市農會九十一年一月四
            日板濃（信）字第００二四號函覆：葉香蘭帳號000000000號
            之退票紀錄及於九十年五月十八日該戶已經票據交換所公告拒絕往來，
            是被告於交付葉香蘭之支票當時，該支票存款帳戶尚未經公告拒絕往來
            ，足認被告並無明知為拒絕往來戶之支票而仍充之作為清償債務之用之
            施用詐術之行為。
    （三）、末查，被告所交付之支票二紙，其中四萬四千五百元部分已交付現金換
            回，而另經提示未兌現之支票一紙，面額五萬元，亦經被告於本院審理
            中還清，業據自訴人代理人自承在卷，並和解協議書一紙附卷可稽，益
            證被告並無自己不法之所有之意圖。
四、綜上各節，本件自訴人所指證據尚不足證明被告涉有自訴人所指之犯罪事實，此
    外，復查無其他積極證據足資證明被告涉犯所指侵占、詐欺罪嫌，應認無法證明
    被告犯罪，揆諸前揭說明，爰為無罪之諭知。
據上論斷，應依刑事訴訟法第三百四十三條、第三百零一條第一項，判決如主文。
中      華      民      國    九十一    年      七      月    三十一    日
                                    臺灣臺北地方法院刑事第三庭
                                        法  官  吳  淑  惠
右正本證明與原本無異。
如不服本判決，應於判決送達後十日內向本院提出上訴狀(應抄附繕本)。告訴人或被
害人如對於本判決不服者，應具備理由請求檢察官上訴，其上訴期間之計算係以檢察
官收受判決正本之日期為準。
                                        書記官  林  淑  卿
中      華      民      國    九十一    年      七      月    三十一    日
